臺灣桃園地方法院刑事判決
  111年度審金訴緝字第4號
公  訴  人  臺灣桃園地方檢察署檢察官 
被      告  黃澤宏



上列被告因詐欺等案件，經臺灣桃園地方檢察署檢察官提起公訴
（109年度偵字第31508號、第29687號）及臺灣新北地方檢察署
檢察官移送併辦（110年度偵字第6663號），被告於本院準備程
序進行中，就被訴事實為有罪之陳述，經本院告知簡式審判程序
意旨，並聽取當事人意見後，本院合議庭裁定由受命法官獨任依
簡式審判程序審理，判決如下：
    主  文
黃澤宏犯三人以上共同詐欺取財罪，共貳罪，各處有期徒刑壹年
壹月。應執行有期徒刑壹年肆月。
未扣案之犯罪所得新臺幣陸佰元沒收，於全部或一部不能沒收或
不宜執行沒收時，追徵其價額。
    事實及理由
一、犯罪事實：
　  劉宇文及賴智源分別於民國109年1月30日前之某時，黃澤宏
    於109年4月中某日，加入真實年籍姓名不詳綽號「凱哥」等
    三人以上所組成之詐欺集團，分別擔任取款「車手」及「收
    水」之工作，並基於3人以上共同犯詐欺取財及意圖掩飾或
    隱匿特定犯罪所得來源而移轉特定犯罪所得之洗錢犯意聯絡
    ，由該不詳之詐欺集團成員，於如附表所示時間，以如附表
    之方式，致如附表所示之人陷於錯誤，分別於如附表所示時
    間匯款如附表所示款項至曾麗珠（由檢察官另行簽分偵辦) 
    申設陽信商業銀行帳號000-000000000000（起訴書誤載為「
    7285」，應予更正）號帳戶（下稱陽信銀行帳戶) 後，復由
    賴智源依劉宇文指示，於109年4月10日晚間11時29分許，至
    桃園市○○區○○路0段000號前，將曾麗珠之金融卡交付予黃澤
    宏，另由詐騙集團之上游告知黃澤宏上開金融卡之密碼（起
    訴書誤載為「將上開金融卡及密碼交付予黃澤宏」，業經檢
    察官當庭更正），黃澤宏再至桃園市○○區○○路○段000號1樓
    全家便利商店，使用上開金融卡提領新臺幣（下同）30,010
    元（含手續費），再轉交予劉宇文交付予姓名年籍不詳綽號
    「凱哥」之人，以此回水予詐欺集團上游。
二、證據清單：
　㈠被告黃澤宏於警詢、偵訊及本院審理時之自白。
　㈡共同被告劉宇文、賴智源、告訴人陳盈蓁、黃賢彥於警詢、
    偵訊及本院審理時之證述。
  ㈢來電清單、通聯調閱查詢單、指認犯罪嫌疑人紀錄表及對照
    表、車輛詳細資料報表、房屋租賃契約書及監視器翻拍畫面
    、車手提領影像指認表、監視器翻拍畫面、帳戶個資檢視。
三、論罪科刑：
　㈠按洗錢防制法業於105年12月28日修正公布，並於106年6月28
    日生效施行（下稱新法），新法第2條規定：「本法所稱洗
    錢，指下列行為：一、意圖掩飾或隱匿特定犯罪所得來源，
    或使他人逃避刑事追訴，而移轉或變更特定犯罪所得。二、
    掩飾或隱匿特定犯罪所得之本質、來源、去向、所在、所有
    權、處分權或其他權益者。三、收受、持有或使用他人之特
    定犯罪所得」，並參考FATF（即防制洗錢金融行動工作組織
    ）建議，就其中採取門檻式規範者，明定為最輕本刑為6個
    月以上有期徒刑之罪，並將「重大犯罪」之用語，修正為「
    特定犯罪」；另增列未為最輕本刑為6個月以上有期徒刑之
    罪所涵括之違反商標法等罪，且刪除有關犯罪所得金額須在
    5百萬元以上者，始得列入前置犯罪之限制規定，以提高洗
    錢犯罪追訴之可能性。從而新法第14條第1項所規範之一般
    洗錢罪，必須有第3條規定之前置特定犯罪作為聯結，始能
    成立。然洗錢犯罪之偵辦在具體個案中經常祇見可疑金流，
    未必瞭解可疑金流所由來之犯罪行為，倘所有之洗錢犯罪皆
    須可疑金流所由來之犯罪行為已經判決有罪確定，始得進一
    步偵辦處罰，則對於欠缺積極事證足以認定確有前置犯罪，
    卻已明顯違反洗錢防制規定之可疑金流，即無法處理。故而
    新法乃參考澳洲刑法立法例，增訂第15條第1項特殊洗錢罪
    ，特殊洗錢罪之成立，不以查有前置犯罪之情形為要件，但
    必須其收受、持有或使用之財物或財產上利益，無合理來源
    並與收入顯不相當，且其財物或財產上利益之取得必須符合
    上開列舉之三種類型者為限。易言之，第15條之特殊洗錢罪
    ，係在無法證明前置犯罪之特定不法所得，而未能依第14條
    之一般洗錢罪論處時，始予適用。倘能證明人頭帳戶內之資
    金係前置之特定犯罪所得，即應逕以一般洗錢罪論處，自無
    適用特殊洗錢罪之餘地。例如詐欺集團向被害人施用詐術後
    ，為隱匿其詐欺所得財物之去向，而令被害人將其款項轉入
    該集團所持有、使用之人頭帳戶，並由該集團所屬之車手前
    往提領詐欺所得款項得逞，檢察官如能證明該帳戶內之資金
    係本案詐欺之特定犯罪所得，即已該當於新法第14條第1項
    之一般洗錢罪；至若無法將人頭帳戶內可疑資金與本案詐欺
    犯罪聯結，而不該當第2條洗錢行為之要件，當無從依第14
    條第1 項之一般洗錢罪論處，僅能論以第15條第1項之特殊
    洗錢罪。另過去實務認為，行為人對犯特定犯罪所得之財物
    或利益作直接使用或消費之處分行為，或僅將自己犯罪所得
    財物交予其他共同正犯，祇屬犯罪後處分贓物之行為，非本
    條例所規範之洗錢行為，惟依新法規定，倘行為人意圖掩飾
    或隱匿特定犯罪所得來源，而將特定犯罪所得直接消費處分
    ，甚或交予其他共同正犯，而由共同正犯以虛假交易外觀掩
    飾不法金流移動，即難認單純犯罪後處分贓物之行為，應仍
    構成新法第2條第1或2款之洗錢行為（最高法院108年度台上
    字第1744號、第2500號判決意旨參照）。
　㈡查附表所示之各該告訴人，均係因本案被告黃澤宏所屬之詐
    欺集團中不詳成年成員施用詐術致其陷於錯誤，進而依指示
    匯款。俟該等詐欺犯罪所得匯入後，由被告賴智源依被告劉
    宇文指示，將曾麗珠之金融卡交付予被告黃澤宏，再由被告
    黃澤宏前往提款，再將贓款交付給被告劉宇文，復由被告劉
    宇文將款項詐欺集團中姓名年籍不詳綽號「凱哥」之人。按
    渠等所為係利用款項一旦以現金提領而出，即難再追查前揭
    犯罪所得之特性。又被告黃澤宏提領贓款後交予被告劉宇文
    旋再轉交姓名年籍不詳綽號「凱哥」之詐欺集團成員收取，
    客觀上已透過現金之多次轉交製造多層次之資金斷點，使偵
    查機關除藉由提款監視器錄影畫面鎖定車手、收水者外，難
    以再向上溯源，並使其餘集團共犯得以直接消費、處分，以
    掩飾不法金流移動之虛假交易外觀，而達到隱匿該特定犯罪
    所得之去向、所在之結果。是被告黃澤宏主觀上對於其行為
    將造成掩飾、隱匿該詐欺犯罪所得去向、所在之結果應屬明
    知，猶仍執意為之，是被告黃澤宏所為構成洗錢防制法第2
    條第1款、第14條第1項之洗錢罪。是核被告黃澤宏所為，係
    犯刑法第339條之4第1項第2款之三人以上共同詐欺取財罪及
    洗錢防制法第14條第1項之一般洗錢罪。
　㈢又按共同正犯之成立，祇須具有犯意之聯絡，行為之分擔，
    既不問犯罪動機起於何人，亦不必每一階段犯行，均經參與
    （最高法院34年上字第862號判決意旨參照）；共同正犯間 
     ，非僅就其自己實施之行為負其責任，並在犯意聯絡之範
    圍內，對於他共同正犯所實施之行為，亦應共同負責（最高
    法院32年上字第1905號判例意旨參照），換言之，共同實施
    犯罪行為之人，在合同意思範圍以內，各自分擔犯罪行為之
    一部，相互利用他人之行為，以達其犯罪之目的者，即應對
    於全部所發生之結果，共同負責；另共同正犯之意思聯絡，
    原不以數人間直接發生者為限，即有間接之聯絡者，亦包括
    在內，如甲分別邀約乙、丙犯罪，雖乙、丙間彼此並無直接
    之聯絡，亦無礙於其為共同正犯之成立（最高法院77年台上
    字第2135號判決意旨參照）。查一般詐欺集團之犯罪型態及
    模式，自收集被害人個人資料、撥打電話等方式實行詐欺、
    提領詐得款項、繳回贓款、分贓等各階段，乃需由多人縝密
    分工方能完成之集團性犯罪，倘其中有任一環節脫落，顯將
    無法順遂達成詐欺集團詐欺取財之結果。被告劉宇文、賴智
    源、黃澤宏於加入上開詐欺集團後，雖非居於核心地位，亦
    未自始至終參與各階段之犯行，然其主觀上對該詐欺集團呈
    現細密之多人分工模式及彼此扮演不同角色、分擔相異工作
    而屬有結構性組織等節，已有所預見，且其所參與者既係本
    件整體詐欺取財犯罪計畫不可或缺之重要環節，而與該詐欺
    集團其他成員間，在合同意思範圍內，各自分擔犯罪行為之
    一部，彼此相互利用他人之行為，最終共同達成其等詐欺取
    財犯罪之目的，則被告劉宇文、賴智源及黃澤宏自應就其參
    與之詐欺取財犯行，同負全責。是被告劉宇文、賴智源、黃
    澤宏及綽號「凱哥」及其所屬詐欺集團成員間，就上開加重
    詐欺取財犯行，均有犯意聯絡及行為分擔，為共同正犯。
　㈣再按刑法上一行為而觸犯數罪名之想像競合犯，其存在之目
    的，在於避免對於同一不法要素予以過度評價，則自然意義
    之數行為，得否評價為法律概念之一行為，應就客觀構成要
    件行為之重合情形、主觀意思活動之內容、所侵害之法益與
    行為間之關聯性等要素，視個案情節依社會通念加以判斷。
    如具有行為局部之同一性，或其行為著手實行階段可認為同
    一者，得認與一行為觸犯數罪名之要件相侔，而依想像競合
    犯論擬（最高法院105 年度臺非字第66號判決意旨參照）。
    查被告黃澤宏參與本案詐欺集團犯罪組織後，即與其所屬詐
    欺集團成員所犯三人以上共同詐欺取財犯行，旨在詐得附表
    所示之告訴人匯入附表所示帳戶之款項後，再提領取得該帳
    戶內之款項，復轉交其餘集團共犯成員收取，均係在同一犯
    罪決意及預定計畫下所為之階段行為，因果歷程並未中斷，
    具有行為局部之同一性，得認屬同一行為，而係以一行為觸
    犯數罪名，為想像競合犯，應依刑法第55條規定，從一重論
    以三人以上共同詐欺取財罪處斷。
　㈤按想像競合犯之處斷刑，本質上係「刑之合併」。其所謂從
    一重處斷，乃將想像競合犯組成之評價上數罪，合併為科刑
    一罪，其所對應之刑罰，亦合併其評價上數罪之數法定刑，
    而為一個處斷刑。易言之，想像競合犯侵害數法益者皆成立
    犯罪，論罪時必須輕、重罪併舉論述，同時宣告所犯各罪名
    ，包括各罪有無加重、減免其刑之情形，亦應說明論列，量
    刑時併衡酌輕罪部分量刑事由，評價始為充足，然後依刑法
    第55條前段規定「從一重處斷」，非謂對於其餘各罪可置而
    不論。因此，法院決定處斷刑時，雖以其中最重罪名之法定
    刑，做為裁量之準據，惟於裁量其輕重時，仍應將輕罪合併
    評價在內（最高法院108年度台上字第4405、4408號判決意
    旨可參）。次按「犯前2條之罪（即洗錢防制法第14條之一
    般洗錢罪、同條例第15條之特殊洗錢罪），在偵查或審判中
    自白者，減輕其刑」，洗錢防制法第16條第2項定有明文。
    查被告於偵查及本院審理時，坦承上開掩飾詐欺犯罪所得本
    質、去向之洗錢事實，堪認被告於偵查及審判中，對於洗錢
    之犯行業已自白，合於上開減刑之規定。被告就所犯一般洗
    錢罪雖合於上開減刑之規定，然經合併評價後，既依想像競
    合犯從一重以三人以上共同冒用政府機關及公務員名義詐欺
    取財罪處斷，依前揭意旨，自無從再適用上開規定減刑，惟
    本院於後述量刑時仍當一併衡酌該部分減輕其刑事由，併此
    敘明。
　㈥移送併辦（臺灣新北地方檢察署檢察官110年度偵字第6663號
    移送併辦意旨書）部分，雖未起訴，然與本案為同一案件，
    為起訴效力所及，本院自應併予審理，附此敘明。
　㈦被告黃澤宏所犯上開2罪間，犯意各別，行為互殊，應予分論
    併罰。（起訴書原載「被告3人所為附表一、二之犯行犯意
    各別，行為互殊，且各該告訴人有別，請以不同告訴人為準
    ，分論併罰」，業經檢察官當庭更正。依據檢察一體之原則
    ，本院自應依檢察官當庭更正部分，予以審究，附此敘明）
    。
　㈧爰審酌被告不思以正途獲取財物，竟為貪圖非法利益，即率
    爾加入詐騙集團之犯罪組織，參與協力分工，擔任車手負責
    提領詐騙款項復轉交予上游等工作，助長犯罪歪風，其所屬
    詐欺集團復施用詐術獲取不法利益，貪圖不勞而獲，價值觀
    念偏差，並造成被害人財產之損失，危害社會治安，損害財
    產交易安全，擾亂社會經濟秩序甚鉅，所為實屬不該。惟念
    其犯後坦承犯行，且於偵查及審理中均自白其洗錢犯行，已
    符合相關自白減刑規定。兼衡其犯罪之動機、目的、手段、
    素行、詐得財物之價值及所參與本案之情節輕重等一切情狀
    ，分別量處如主文所示之刑，並定應執行之刑。
四、沒收部分：
　㈠按犯罪所得，屬於犯罪行為人者，沒收之；於全部或一部不
    能沒收或不宜執行沒收時，追徵其價額。第1項及第2項之犯
    罪所得，包括違法行為所得、其變得之物或財產上利益及其
    孳息。刑法第38條之1第1項前段、第3項、第4項定有明文。
    又共同正犯之犯罪所得，沒收或追徵，應就各人所分得之數
    額分別為之；先前對共同正犯採連帶沒收犯罪所得之見解，
    已不再援用及供參考（最高法院104年第13次刑事庭會議決
    議意旨參照）；倘若共同正犯各成員內部間，對於不法利得
    分配明確時，應依各人實際分配所得沒收（最高法院104年
    度台上字第3937號判決意旨參照）。被告黃澤宏自承獲取報
    酬合計為600元（見本院110年度審金訴緝字第2號卷第68頁
    ），為其實際分配所得，未實際合法發還被害人，俱應依刑
    法第38條之1第1項前段、第3項、第4項規定，宣告沒收，於
    全部或一部不能沒收或不宜執行沒收時，追徵其價額。
　㈡被告黃澤宏就本案犯罪所持用之陽信銀行帳戶提款卡，俱未
    扣案，又無從證明為被告黃澤宏所有或有事實上處分權，復
    非屬違禁物，爰不予宣告沒收。
五、不另為免訴諭知部分：
　㈠公訴意旨略以：被告黃澤宏前揭行為，亦構成組織犯罪防條
    例第3條第1項後段之參與犯罪組織罪嫌等語。　
　㈡按刑罰責任之評價與法益之維護息息相關，倘對同一法益侵
    害為雙重之評價，即為過度評價；若對法益之侵害未予評價
    ，則為評價不足，均為所禁。刑罰要求適度之評價，俾對法
    益之侵害為正當之維護。加重詐欺罪係侵害個人財產法益之
    犯罪，其罪數計算，以被害人數、被害次數之多寡，決定其
    犯罪之罪數；核與參與犯罪組織罪之侵害社會法益，因應以
    行為人所侵害之社會全體利益為準據，認定係成立一個犯罪
    行為，有所不同。倘若行為人於參與犯罪組織之繼續中，先
    後為數次加重詐欺之行為，因行為人僅為一參與犯罪組織行
    為，侵害一社會法益，應僅就首次犯行論以參與犯罪組織罪
    及加重詐欺罪之想像競合犯，而其後之犯行，為其參與組織
    之繼續行為，為避免重複評價，當無從將一參與犯罪組織行
    為割裂再另論一參與犯罪組織罪，而與其後所犯加重詐欺罪
    從一重論處之餘地（最高法院107年度台上字第1066號、108
    年度台上字第416號、第783號判決意旨參照）。次按案件曾
    經判決確定者，應諭知免訴之判決，刑事訴訟法第302條第1
    款定有明文。再按刑事訴訟法第302條第1款規定，案件曾經
    判決確定者，應為免訴之判決，係以同一案件，已經法院為
    實體上之確定判決，該被告應否受刑事制裁，既因前次判決
    而確定，不能更為其他有罪或無罪之實體上裁判，此項原則
    ，關於實質上一罪或裁判上一罪（如連續犯、牽連犯、想像
    競合犯），其一部事實已經判決確定者，對於構成一罪之其
    他部分，亦均應適用，此種事實係因審判不可分之關係在審
    理事實之法院，就全部犯罪事實，依刑事訴訟法第267 條規
    定，本應予以審判，故其確定判決之既判力自應及於全部之
    犯罪事實（最高法院32年上字第2578號判決、49年台非字第
    20號判決、60年台非字第77號判決意旨參照）。末按法律上
    一罪之案件，無論其為實質上一罪或裁判上一罪，在訴訟上
    均屬單一案件，其刑罰權僅有一個，不能分割為數個訴訟，
    縱僅就其中一部分犯罪事實（即顯在事實）提起公訴或自訴
    ，如構成犯罪，即與未經起訴之其餘犯罪事實（即潛在事實
    ）發生一部與全部之關係（即一部起訴及於全部），法院對
    此單一不可分之整個犯罪事實，即應全部審判（即審判不可
    分）。而單一案件之一部犯罪事實曾經有罪判決確定者，其
    既判力自及於全部，其餘犯罪事實不受雙重追訴處罰之危險
    （即一事不再理原則）。換言之，實質上一罪或裁判上一罪
    案件，倘已經起訴之顯在事實業經判決有罪確定者，縱法院
    於裁判時不知尚有其他潛在事實，其效力仍及於未起訴之其
    餘潛在事實，此即既判力之擴張（最高法院103年度台上字
    第2249號判決意旨參照）。
　㈢經查，被告黃澤宏前因加入由被告劉宇文及其他年籍、姓名
    不詳之成年人所組成三人以上以實施詐術為手段具有持續性
    、牟利性、結構性之詐欺集團犯罪組織，擔任收取詐欺所得
    款項之車手工作，並可獲得其提領詐欺所得款項部分作為報
    酬，進而實施詐欺取財犯行，因而犯組織犯罪條例第3條第1
    項後段參與犯罪組織罪之犯罪事實，業經臺灣新竹地方檢察
    署檢察官以109年度偵字第7449號提起公訴及經臺灣新竹地
    方檢察署109年度偵字第14385號、第7124號移送併辦，並經
    臺灣新竹地方法院以109年度訴字第965號判決為有罪諭知，
    經上訴臺灣高等法院後上訴駁回，於110年11月8日確定，有
    該案判決書、臺灣高等法院被告前案紀錄表在卷可稽。揆諸
    前揭說明，為避免重複評價，即不能就其參與組織之繼續行
    為中，違犯之本件犯行再次論以參與犯罪組織罪。故公訴意
    旨雖認被告所為同時構成組織犯罪防制條例第3條第1項後段
    之參與犯罪組織罪嫌，然此部分業經判決確定，本應為免訴
    之諭知，惟因此部分與上開論罪科刑部分有想像競合之裁判
    上一罪關係，爰不另為免訴之諭知，附此敘明。
六、臺灣桃園地方檢察署檢察官109年度偵字第31508號、第2968
    7號起訴書所列之同案被告劉宇文、賴智源部分，業經本院
    以110年度審金訴字第45號另行審結。
七、應適用之法條：
　　刑事訴訟法第273條之1第1項、第299條第1項前段、第310條
    之2、第454條第1項，洗錢防制法第14條第1項，刑法第11條
    前段、第28條、第339條之4第1項第2款、第55條、第51條第
    5款、第38條之1第1項前段、第3項、第4項，刑法施行法第1
    條之1第1項。
八、如不服本判決應於收受判決後20日內向本院提出上訴書狀，
    並應敘述具體理由。其未敘述上訴理由者，應於上訴期間屆
    滿後20日內向本院補提理由書（均須按他造當事人之人數附
    繕本）「切勿逕送上級法院」。
本案經檢察官劉仲慧到庭執行職務。
中　　華　　民　　國　　111 　年　 　8　　月　　10　　日
                    刑事審查庭    法　官　呂曾達
以上正本證明與原本無異。
如不服本判決應於收受判決後20日內向本院提出上訴書狀，並應
敘述具體理由。其未敘述上訴理由者，應於上訴期間屆滿後20日
內向本院補提理由書(均須按他造當事人之人數附繕本)「切勿逕
送上級法院」。 
    　　　　　　　　　　　　　　　書記官　楊淨雲
中　　華　　民　　國　　111 　年　　8 　　月　　11　　日
附錄本案論罪科刑依據之法條：
中華民國刑法第339條之4
犯第339條詐欺罪而有下列情形之一者，處1年以上7年以下有期
徒刑，得併科1百萬元以下罰金：
一、冒用政府機關或公務員名義犯之。
二、三人以上共同犯之。
三、以廣播電視、電子通訊、網際網路或其他媒體等傳播工具，
    對公眾散布而犯之。
前項之未遂犯罰之。
洗錢防制法第14條第1項
有第2條各款所列洗錢行為者，處7年以下有期徒刑，併科新臺幣
5百萬元以下罰金。
附表：
編號 告訴人 詐欺時間 詐欺方式 匯款時間 匯款金額 (新臺幣) 匯入帳戶 1 陳盈蓁 109年4月10日晚間7時48分許 詐欺集團成員撥打電話，以團購平臺客服人員佯稱重複扣款，致陳盈蓁陷於錯誤，以網路轉帳匯款如右列金額。 同日晚間10時29分許 4萬9,987元 陽信銀行帳戶 2 黃賢彥 109年4月10日晚間8時48分許 詐欺集團成員撥打電話，以遠東銀行客服人員佯稱刷卡重複扣款，致黃賢彥陷於錯誤，以網路轉帳匯款如右列金額。 同日晚間某時 2萬9,985元